臺灣士林地方法院民事判決　　　　　　　110年度訴字第929號
原　　　告　費祖蔭　
訴訟代理人　鍾明達律師
被　　　告　李麗玲　
上列當事人間請求所有權移轉登記事件，本院於民國110 年9 月
13日言詞辯論終結，判決如下：
    主    文
原告之訴駁回。
訴訟費用由原告負擔。
    事實及理由
一、原告主張：
    緣坐落新北市○○區○○段000 地號（重測前同區後厝段番
    子崙小段77-1號）土地（面積1135.99 平方公尺，下稱系爭
    土地），本為伊之母親林盡（已歿）與被告之母親李貞嫺（
    已歿））共同出資購買，林盡承買3 分之1 ，李貞嫺承買3
    分之2 ，並於民國77年11月25日簽立「共同出資購置土地合
    約書」（下稱系爭合約），且與被告約定借名登記於被告之
    名下。因林盡於100 年12月23日去世，上開借名登記因而終
    止，伊為其繼承人，僅以起訴狀之送達為終止借名契約之意
    思表示，爰類推適用委任關係，依民法第541 條第2 項規定
    而主張所有物移轉登記請求權，並訴請被告將系爭土地權利
    範圍3分之1移轉登記予原告。並聲明：被告應將系爭土地（
    面積1135.99平方公尺）權利範圍3分之1移轉登記予原告。
二、被告答辯：
    伊不認識原告及其母親林盡，伊之母親亦未告知系爭土地係
    其與林盡合夥購買，系爭土地為伊於77年間出資10萬元所購
    買，且於購買後伊都有在系爭土地上種植葡萄、柑橘、芒果
    樹等作物，而有實際管理系爭土地。且系爭合約上見證人欄
    上之「李麗玲」三字與伊之簽名不同，伊於土地購置時未曾
    簽過這份合約，亦未授權任何人簽訂系爭合約。再者，系爭
    合約之日期為77月11月25日，惟依系爭土地登記謄本記載之
    原因發生日期為77年9 月29日，顯不相符，且系爭合約內亦
    未記載買賣價金和各自出資比例之金額，亦顯不合理等語。
    並聲明：原告之訴駁回。
三、本院之心證：
  ㈠按借名登記契約，乃當事人約定一方將自己之財產以他方名
    義登記，而仍由自己管理、使用、處分，他方允就該財產為
    出名登記之契約。出名人與借名人間應有借名登記之意思表
    示合致，始能成立借名登記契約。當事人主張借名登記契約
    者，應就該借名登記之事實負舉證責任。負舉證責任之一方
    ，苟能證明間接事實並據此推認要件事實，雖無不可，並不
    以直接證明為必要，惟此經證明之間接事實與待證之要件事
    實間，須依經驗法則或論理法則足以推認其關聯性存在，且
    綜合各該間接事實，已可使法院確信待證之要件事實為真實
    者，始克當之，不得僅以推測之詞作為認定之依據，否則即
    屬違背證據法則。又民事訴訟如係由原告主張權利者，應先
    由原告負舉證之責，若原告先不能舉證，以證實自己主張之
    事實為真實，則被告就其抗辯之事實即令不能舉證，或其所
    舉證據尚有疵累，亦應駁回原告之請求。（最高法院109 年
    度台上字第123 號判決意旨參照）。
  ㈡原告主張其母親林盡於100 年12月23日死亡，其為唯一繼承
    人，得繼承林盡就系爭土地之權利義務等情，固提出繼承系
    統表、戶籍謄本等為證（見本院卷第22至26頁），堪信屬實
    。惟系爭土地之登記名義人為被告，此有土地登記第一類謄
    本可稽（見本院卷第42頁），而原告既主張其母親林盡與被
    告間就系爭房地有借名登記契約存在等情，且為被告否認，
    自應由原告就其所稱前開借名登記契約存在之事實，負舉證
    之責任。經查，原告就上開借名登記之事實，雖提出系爭合
    約為證，惟依系爭合約之記載，係林盡與李貞嫺約定共同承
    買系爭土地，而議定以李貞嫺之次女即被告名義代表登記，
    嗣後系爭土地要貸款或買賣時須經林盡、李貞嫺同意方能辦
    理，且林盡與李貞嫺各以1/3 、2/3 持分承買系爭土地，於
    系爭合約上除有林盡、李貞嫺之簽名外，並有被告以見證人
    之身分而為簽名，此有系爭合約可參（見本院卷第20頁）。
    因被告否認曾於系爭合約上簽名，經本院向交通部公路總局
    臺北市區監理所、中華郵政股份有限公司、外交部領事事務
    局、台新國際商業銀行等單位函調被告於上開機關所留存資
    料之簽名，及請被告當庭為連續簽名後，當庭勘驗比對上開
    簽名與系爭合約之見證人欄之簽名，其結果如下：「勘驗之
    資料：⒈交通部公路總局臺北市區監理所函送之78年8 月2
    日普通汽車駕駛執照登記書、92年10月20日機器腳踏車駕駛
    執照登記書；⒉中華郵政股份有限公司申辦儲金帳號之68年
    4 月28日申請書；⒊外交部領事事務局申辦護照之2001年申
    請書；⒋台新國際商業銀行之89年5 月18日及91年7 月2 日
    所留存之客戶資料。勘驗之結果如下：⒈上開4 份資料上面
    被告李麗玲之簽名三個字均屬一致，字畫、筆順、字型均屬
    相同。被告當庭之簽名亦與上開4 份文件之簽名字跡、筆順
    、字型大致相同，並未見有較特殊之差異；⒊上開4 份資料
    及被告當庭之簽名，則與系爭合約之「李麗玲」三字之筆順
    、字跡、字型有顯著之不相同。此有勘驗筆錄可佐（見本院
    卷第122 頁）。足認被告抗辯系爭合約上之見證人欄之簽名
    非伊所親簽等情，應堪採信。至原告雖聲請將系爭合約上之
    見證人簽名送請法務部調查局作筆跡鑑定，惟本院審酌上開
    本院函調之資料上之簽名均係被告親自填載，且被告於上開
    資料簽名之時間分別為68年間、78年間、89年、90年、91年
    間、92年間，且均屬應由被告本人親自簽名之文件，並無作
    偽之可能，而系爭合約係於77年11月25日簽立，上開資料自
    足作為供比對簽名之依據，觀諸上開資料上被告之簽名均與
    系爭合約上之見證人欄上之簽名確有顯著之不同，亦即以一
    般人之肉眼即可為明確之判斷，是應無再送其他機關為筆跡
    鑑定之必要，是以原告此部分之聲請，即無從准許。
  ㈢又參以原告據以主張林盡、李貞嫺二人與被告有借名登記之
    系爭合約之訂定之日期為77年11月25日，惟依系爭土地登記
    第一類謄本上之記載之原因發生日期則為「77年9 月29日」
    ，登記日期則為「77年11月14日」，均早於系爭合約訂定之
    日期，足認於系爭土地登記於被告名下之時，林盡、李貞嫺
    二人尚未與被告訂立系爭合約，自難以系系爭合約而認定林
    盡與被告間有借名登記契約之法律關係。再者，系爭土地自
    77年間即以買賣為名義而登記於被告名下迄今，被告亦稱其
    有在系爭土地上種植葡萄、柑橘、芒果等作物，而有實際管
    理系爭土地之情，而原告亦未舉證明林盡就系爭土地之應有
    部分3 分之1 曾有出資之事實，且林盡係於100 年12月23日
    去世，原告為林盡之唯一繼承人，竟於長達二十餘年間均未
    有林盡曾對被告主張終止借名登記或請求返還土地之相關事
    證，是以尚不得單以系爭合約而逕認林盡與被告間就系爭土
    地存有借名登記之關係，而令被告負返還系爭土地應有部分
    3 分之1 之責。
  ㈣又原告雖聲請傳訊證人即林盡之長女李宥瑩，用以證明李宥
    瑩曾於99年間陪同李貞嫺至林盡住所談及系爭土地共同處理
    事宜，而知悉系爭土地為借名登記等情。證人李宥瑩雖到庭
    ，惟明確表示其拒絕作證，且稱其完全不知道系爭土地之事
    情等語（見本院卷第124 頁），再參以原告所主張者係其母
    親林盡借名登記予被告，而系爭合約之見證人欄上之簽名既
    非被告所親簽，亦無其他授權他人簽名之事證，即應認被告
    不受系爭合約拘束，是以縱經證人李宥瑩作證亦無從得知林
    盡與被告間有借名登記之事實，且原告亦無法提出其他事證
    證明林盡確有與被告本人成立借名登記契約。是原告主張林
    盡死亡後，原告繼承林盡就系爭土地之權利，並為終止借名
    登記契約之意思表示，請求被告將系爭房地應有部分3 分之
    1 移轉登記予原告，尚屬無據。
四、綜上所述，原告主張對被告終止借名登記契約關係，並類推
    適用民法第541 條第2 項規定，訴請被告將系爭土地應有部
    分3 分之1 移轉登記予原告，為無理由，應予駁回。
五、本件事證已臻明確，兩造所提其餘攻擊方法及證據，經審酌
    之後，核與判決結果不生影響，爰不一一論述，附此敘明。
六、訴訟費用負擔之依據：民事訴訟法第78條。
中    華    民    國    110    年    9    月    27    日
                  民事第一庭  法  官  徐文瑞
以上正本係照原本作成。 
如對本判決上訴，應於判決送達後20日內向本院提出上訴狀，若
委任律師提起上訴者，應一併繳納上訴審裁判費，否則本院得不
命補正逕行駁回上訴。
中    華    民    國    110    年    9    月    27    日
                              書記官  朱亮彰